【裁判字號】    90,訴,2711
【裁判日期】    900830
【裁判案由】    返還借款
【裁判全文】
臺灣臺北地方法院民事判決  九十年度訴字第二七一一號
    原      告  丙○○
    被      告  華油企業股份有限公司
    法定代理人  乙○○
    訴訟代理人  甲○○
右當事人間返還借款事件，本院判決如左：
    主      文
被告應給付原告新台幣壹佰貳拾萬元及自民國九十年六月二十七日起至清償日止，按
週年利率百分之五計算之利息。
訴訟費用由被告負擔。
    事      實
甲、原告方面：
  一、聲明：如主文所示。
  二、陳述：被告公司於民國（下同）八十九年二月二十二日應需資金購油，乃透過
      訴外人即被告公司總經理謝昆霖向原告借款新台幣（下同）壹佰貳拾萬元，且
      約定應於八十九年四月二十二日償還，原告遂於當日以電匯方式將該筆金額匯
      入被告公司銀行帳戶，詎屆期後被告公司置之不理，經原告一再催討均未獲清
      償，乃以支付命令於九十年一月四日送達被告公司代催告，請求被告公司清償
      債務，並以起訴狀繕本於九十年六月二十六日送達之翌日起按週年利率百分之
      五計算之利息。
  三、證據：提出八十九年二月二十二日借據影本乙紙、世華聯合商業銀行八十九年
      二月二十二日匯出匯款回條影本乙紙為證。
乙、被告方面：
  一、聲明：原告之訴駁回。
  二、陳述：對於被告公司確實於八十九年二月二十二日收受壹佰貳拾萬元及借據上
      所蓋用之公司印文及負責人之印文均不爭執，惟該筆款項應係被告公司向訴外
      人即股東謝昆霖個人之借款且未約定清償期及利息。
  三、證據：提出八十九年度營利事業所得稅結算申報書、利息支出總帳影本各乙紙
      為證。
    理      由
甲、程序方面：
    按訴狀送達後，原告固不得將原訴變更或追加他訴，但經被告同意者或請求之基
    礎事實同一者或擴張或減縮應受判決事項之聲明者或不甚礙被告之防禦及訴訟之
    終結者，不在此限，本件原告係本於消費借貸之法律關係起訴請求被告應給付壹
    佰貳拾萬元及自八十九年二月二十二日起至清償日止，按週年利率百分之五計算
    之利息，嗣後於九十年八月十六日當庭減縮利息請求自九十年六月二十七日起至
    清償日止，惟查本件訴訟標的之法律關係，原告於起訴時即陳述明確，並未有任
    何變更或改變，且有關前述之請求基礎事實同一，是原告起訴後減縮其訴之聲明
    請求被告應給付遲延利息部分，除不甚礙被告之防禦及訴訟之終結外，是揆諸民
    事訴訟法第二百五十五條第一項但書、第二百五十六條等規定，核亦無何違誤，
    亦非變更訴訟標的之法律關係，應併予說明。
乙、得心證之理由：
  一、按金錢借貸契約，固屬要物契約，應由貸與人就交付金錢之事實負舉證之責，
      但若貸與人提出之借用證內，經載明所借款額，當日親收足訖無訛者，要應解
      為貸與人就要物性之具備，已盡舉證責任，最高法院六十九年台上字第三五四
      六號著有判例可稽。
  二、經查依原告所提出且為被告所不爭執其上蓋用公司及負責人印文之借據，固僅
      記載：「茲向丙○○小姐借款新台幣壹佰貳拾萬元整做為公司購油資金，空口
      無憑，特立此據」，但被告公司亦自承確實於八十九年二月二十二日收受壹佰
      貳拾萬元，復有原告提出世華聯合商業銀行八十九年二月二十二日匯出匯款回
      條影本乙紙為證，足徵原告主張被告公司確實收受壹佰貳拾萬元等情，堪信為
      真實，茲兩造有爭議者為，厥為該筆借款係訴外人謝昆霖或被告公司向原告借
      用乙節，分述如下：
      (一)按金錢交付原因甚多，當事人主張有金錢借貸關係存在，除須證明有金錢之
        交付外，尚須就雙方借貸意思表示互相一致，負舉證之責，若僅證明有金錢
        交付而未證明借貸意思表示一致者，尚不能認為有金錢借貸關係存在，是本
        件原告本於消費借貸之法律關係，訴請被告返還借款，被告固不爭執有收受
        該筆款項，則原告就交付款項部分，雖免除舉證責任，惟仍應就兩造有借貸
        之意思表示相互一致部分負舉證責任，核先敘明。
      (二)然查依原告所提出之借據觀諸其上記據：「茲向丙○○小姐借款：：立據人
        ：華油企業股份有限公司、乙○○（且均蓋用印文），見證人：謝昆霖（蓋
        有印文）。」等字樣，且被告公司亦不爭執公司該印文之真正，而被告公司
        簽訂該借據當時之法定代理人亦為乙○○乙節，此卷附被告公司變更登記事
        項卡自明，另訴外人謝昆霖於該借據上係以見證人之身分署名，今被告抗辯
        係訴外人謝昆霖為借款人，則被告公司對於該反對之主張，自應負證明之責
        ，惟被告公司僅提出所得稅申報表及利息支出總帳表示係股東借款故此部分
        不支利息，縱使上開資料確實能作為此部分並無支出利息之證明，但該文件
        均為被告所自行製作且僅係表示公司於八十九年一月至同年十二月公司利息
        支出之情形，仍無法據此證明該筆借款之法律關係存在於訴外人謝昆霖與原
        告之間，此外被告復未提出任何證據以供本院審酌，顯見被告此部分之抗辯
        並不可採。
  三、末按民法第二百二十九條第一項所謂確定期限本係指期限之到來已經具體指定
      其期日，故於該期日屆至時，債務人尚未給付，即應負遲延責任，本件依原告
      所提出之借據並未記載清償日，而原告亦未能舉證明當事人當時有約定確定之
      日期，足徵當事人未約定，又無習慣，性質上乃屬於無確定期限之債務，依民
      法第三百一十五條之規定，貸與人即原告固得隨時請求給付，借款人即被告亦
      得隨時為支付，但在原告請求給付以前被告並不當然負有遲延責任，因此本件
      之遲延利息依民法第二百二十九條第二項之規定，應自原告起訴或督促程序送
      達支付命令於被告之翌日起算，從而原告本於消費借貸之法律關係，請求被告
      給付壹佰貳拾萬元及自本起訴狀繕本送達之翌日（即九十年六月二十七日）起
      至清償日止，按週年利率百分之五計算之利息，洵屬有據，應予准許。
丙、結論：原告之訴為有理由，依民事訴訟法第七十八條，判決如主文。
中      華      民      國     九十      年      八      月    三十    日
                                            民事第四庭法      官  陳博文
右為正本係照原本作成
如對本判決上訴，須於判決送達後廿日內向本院提出上訴狀
中      華      民      國     九十      年      八      月    三十    日
                                                      書  記  官  蔡嘉萍


司法院資訊處製作；財團法人民間司法改革基金會備份。
